臺灣士林地方法院民事判決　　　　　　　 96年度訴字第164號
原　　　告　甲○○
訴訟代理人　乙○○
被　　　告　丁○○
　　　　　　長嶸小客車租賃有限公司
上　一　人　丙○○
法定代理人
上列當事人間刑事附帶民事訴訟請求損害賠償事件，經本院刑事
庭裁定移送審理（95年度交附民字第136 號），本院於民國96年
9月12日言詞辯論終結，判決如下：
    主  文
被告應連帶給付原告新臺幣柒拾玖萬貳仟柒佰玖拾捌元。
原告其餘之訴駁回。
訴訟費用由被告連帶負擔百分之八，餘由原告負擔。
    事實及理由
甲、程序方面
一、原告另起訴請求被告兆豐產物保險股份有限公司連帶賠償部
    分，核與刑事訴訟法第487 條第1 項規定不符，本院另以起
    訴不合法裁定駁回，已非本院審理範圍，先予敘明。
二、按訴狀送達後，原告不得將原訴變更或追加他訴，但擴張或
    減縮應受判決事項之聲明者，不在此限，民事訴訟法第255
    條第1 項第3 款定有明文。查原告起訴時原請求被告連帶賠
    償原告新臺幣（下同）560 萬元，嗣於本院民國96年9 月12
    日言詞辯論時，擴張本件請求為1,000 萬元，核與上開規定
    相符，應予准許。
三、被告長嶸小客車租賃公司（以下簡稱：長嶸公司）未於最後
    言詞辯論期日到場，核無民事訴訟法第386 條各款所列情形
    ，爰依原告之聲請，由其一造辯論而為判決。
乙、實體方面
一、原告起訴主張：被告丁○○為被告長嶸公司之靠行司機，負
    責機場接送業務。其於94年10月4 日下午6 時許，於接送完
    顧客後，駕駛車號DD-4975 號自用小客車（以下簡稱：系爭
    車輛）欲回家時，沿臺北市士林區○○○路109 巷由北向南
    行駛，行經64弄口，欲左轉至64弄時，竟疏於注意，於通過
    上開交岔路口時，未注意前方行人原告推著嬰兒車沿臺北市
    ○○○路路109 巷人行道由北向南走，正欲跨越未設有行人
    穿越道之64弄口，致系爭車輛左車角撞擊原告倒地，原告受
    有第12胸椎骨折等身體傷害。被告長嶸公司為被告丁○○之
    僱用人，應負連帶賠償責任。為此，本於侵權行為法律關係
    ，訴請被告賠償已發生及將來預計發生醫療費用新臺幣（下
    同）440 萬元、薪資損失360 萬元、慰撫金200 萬元，合計
    1,000 萬元。並聲明求為判決被告應連帶給付原告1,000 萬
    元。
二、被告丁○○以：對車禍發生伊有過失並不爭執，車禍當天醫
    生只說休息即可，詎知原告請求金額如此高等語為辯。被告
    長嶸公司則以：系爭車輛雖為靠行車，與被告丁○○間有簽
    訂契約，被告長嶸公司僅出借其牌照予被告丁○○對外營業
    ，雙方並無雇主、承攬關係及業務往來。被告丁○○應就系
    爭車輛所致民事賠償、刑事責任自負全責，與被告長嶸公司
    無關等語資為抗辯。並均聲明求為判決駁回原告之訴。
三、原告主張被告丁○○於上開時間、地點，因過失駕駛系爭車
    輛撞擊原告倒地，致原告受有第12胸椎骨折等身體傷害等情
    ，業據本院依職權調取本院95年度交易字第562 號刑事偵查
    及歷審案卷核閱屬實，復為被告丁○○所不爭執（本院卷第
    74頁），自堪信為真實。
四、按因故意、過失不法侵害他人之權利者，負損害賠償責任，
    民法第184 條第1 項前段定有明文。又不法侵害他人之身體
    或健康者，對於被害人因此喪失或減少勞動能力或增加生活
    上之需要時，應負損害賠償責任；不法侵害他人之身體者，
    被害人雖非財產上之損害，亦得請求賠償相當之金額，亦為
    民法第193 條第1 項、第195 條第1 項前段所明定。被告於
    前揭時、地，因過失不法侵害原告身體既為被告所不爭執，
    自應依前開規定負損害賠償責任。
五、茲就原告請求之項目、金額應否准許分述如下：
  (一)已發生及將來預計發生醫療費用440 萬元部分
  1.臺北市立聯合醫院陽明院區（以下簡稱：聯合醫院陽明院區
    ）部分：
    原告於車禍發生後，至聯合醫院陽明院區就診，於車禍發生
    後之94年10月4 至95年12月31日支出醫療費用自負額9,085
    元，於96年1 月1 日至96年8 月29日支出醫療自負額355 元
    ，合計9,440 元，有原告所提門診醫療費用證明書在卷可稽
    （本院卷第132 、133 頁），被告就此復未為爭執，自堪信
    為原告確有支出且為必要之費用。
  2.國立臺灣大學附設醫院（以下簡稱：臺大醫院）部分：
  (1)原告於95年5 月29日至臺大醫院骨科門診就醫，來診原因為
    骨質疏鬆症合併第12胸椎壓迫性骨折，並於95年6 月26日、
    95 年9月18日、95年12月11日、96年3 月5 日、96年5 月28
    日在骨科部門診回診5 次歷次就診醫療費用合計支出自負金
    額7,544 元等情，業據臺大醫院以96年9 月3 日以該院校附
    醫秘字第0960209906號函覆在卷（本院卷第109 頁），且為
    被告所不爭執，自堪信為原告確有支出且為必要之費用。
  (2)至原告自行提出之95年2 月2 日至95年12月11日醫療費用支
    出5,340 元、96年1 月12日至96年8 月20日醫療支出9,942
    元、96年9 月3 日支出證明書費200 元等項單據（本院卷第
    129 至131 頁），其中醫療費用部分與本院函查結果期間部
    分重疊，臺大醫院上開回函已就與車禍有關之骨折診療支出
    列計，原告就逾7,544 元部分之醫療費用支出科別、內容為
    何，未能舉證以實其說，自難遽認與本件車禍受傷確有關連
    。至於96年9 月3 日所支出之證明書費200 元部分，依訴訟
    進行之程度，並無必要，亦難認係證明損害之必要費用。
  3.三軍總醫院部分：
    原告於95年7 月4 日、8 月2 日、8 月9 日，至三軍總醫院
    神經外科門診，支出合計2,173 元（計算式：460 ＋1400+3
    13 =2173），有原告所提費用明細表在卷可稽（本院卷第13
    4 至136 頁），核其就診時間、科別均可認與原告所受傷害
    有關連性，應認確為侵權行為受損害所支出之必要費用。
  4.新光吳火獅紀念醫院（以下簡稱：新光醫院）部分：
    原告於96年7 月12日、7 月19日、8 月9 日，至新光醫院復
    健科就診，支出自負額合計1,270 元、證明書費100 元，合
    計1,370 元，核其就診時間、科別可認與原告所受傷害有關
    連性，且為取得上開醫療費用證明所支出100 元證明書費，
    亦屬證明損害之必要費用，均應准許。 (本院卷第127 、12
    8 頁)
  5.宸安復健科診所（以下簡稱：宸安診所）部分：
    原告於96年4 月26日至同年5 月31日，因胸椎壓迫性骨折造
    成中背緊繃及酸疼，因而至宸安診所門診治療及接受物理治
    療，支出掛號費400 元、部分負擔1,200 元，合計1,600 元
    等情，業經該診所函覆在卷（本院卷第90、91頁），核其就
    診時間、治療內容可認與原告所受傷害有關連性，自應准許
    。
  6.信恩復健科診所（以下簡稱：信恩診所）部分：
    原告於95年4 月17日因12胸椎骨折後遺症前往信恩診所就醫
    ，接受物理治療至同年10月7 日。復自96年1 月30日起，因
    相同問題未緩解故前往就診，接受物理治理今，自95年4 月
    17日至96年8 月13日，合計支出6,750 元等情，業據信恩復
    健科診所函覆在卷（本院卷第104-105 頁），依其所述就診
    內容，顯與上開車禍傷害有關，其所支出醫藥費用，自屬必
    要。
  7.慶昇中醫診所部分：
    查原告至慶昇中醫診所就醫，於95年2 月8 日至95年3 月18
    日支出掛號費1,250 元、部分負擔250 元，96年8 月11日支
    出掛號費合計100 元、處方費120 元，96年8 月16日支出掛
    號費100 元；另於95年2 月9 日購買護腰支出1,000 元，合
    計2,820 元，業據提出收據為證（本院卷第122 至124 頁）
    ，上開支出俱為原告車禍受傷以後所發生，依其診治時間、
    內容，應可認與車禍所受傷害有所關連，為必要費用，應予
    准許。
  8.忠誠聯合診所部分：
    原告於94年10月6 日、10月13日、12月16日，曾至忠誠聯合
    診所就醫，支出費用合計510 元，有藥品明細及收據在卷可
    稽（本院卷第138 頁）。上開單據載明該等藥品係為治療原
    告之「腹漲」病症（本院卷第138 頁），參以原告就診之信
    恩診所復函指出：患者因第12胸椎壓迫性骨折伴隨脊髓壓迫
    ，導致背部僵直、腹脹、便秘及下肢僵硬等語（本院卷第10
    4 頁），是原告上開治療腹脹之支出，與車禍傷害亦有因果
    關係，應可認定。
  9.醫療周邊用品部分
    原告因車禍受傷而需另行支出之舒壓薄床墊、冷熱敷兩用冰
    枕、成人尿褲及大貼片等，支出費用合計6,345 元，有原告
    所提發票、收據在卷可憑（本院卷第126 、137 頁，計算式
    ：5680＋250 ＋265 ＋150 ＝6345）。衡諸經驗法則，上開
    用品就疼痛緩解及輔助行動不便者，確有必要，應予准許。
  10.鳳時國術館、中華國術運動傷害整復協會部分：
    查原告僅提出鳳時國術館名片，並未提出該館所開立之單據
    ，而原告所提中華國術運動傷害整復協會整復證明書固載明
   「 傷害情形：車禍造成腰椎排列不正及骨盆腔傾斜；整復經
    過：推拿矯正」等語（本院卷第121 頁）。惟查，國內國術
    館之管理尚非健全，國術館所為之醫療作為是否為醫學上必
    要，上揭傷情與原告車禍所受傷害是否確有因果關係，均非
    明確，原告復未能進一步舉證其必要性，原告此部分請求自
    難准許。
  11.百安堂參藥行部分：
    原告至「百安堂」參藥行購買中藥半斤之2,000 元，合計支
    共4,720 元，因原告所購中藥名稱為何不明，且無醫師處方
    ，是否確為原告所受傷害所必要之藥材，藥量以多少為適當
    ，均屬未明，原告復未能進一步舉證以實其說，此部分費用
    尚難准許。
  12.將來醫藥費用部分：
  (1)原各主張除上開已支出費用外，尚有將來應支出之醫藥費用
    ，合計560 萬元。惟查，市立醫院陽明院區復函謂：病人未
    再就醫，無法確實瞭解，一般為3 個月到6 個月，需休癢5
    年之說，不可採信等語（本院卷第64頁）；臺大醫院復函則
    謂：徐女士（即原告）之骨折業已癒合，只是背部佝僂變形
    、身體外觀受到影響，依一般狀況其生活功能減損至多2 成
    （20%） ，仍需持續追蹤骨質疏鬆病況等語（本院卷第110
    頁）；宸安診所復函謂：至於是否需要常其復健治療與否，
    端看病患主觀之感覺，是否有不舒服或疼痛，本所無法藉此
    進一步判斷是否終身看病等語（本院卷第90頁）；信恩診所
    復函則謂：患者因第12胸椎壓迫性骨折伴隨脊髓壓迫（附新
    光醫院96年8 月1 日核磁共振掃描結果，導致背部僵直、腹
    脹、便秘及下肢僵硬，目前仍在本診所接受物理治療，平均
    每週治療兩次，藉以減輕症狀，其脊髓壓迫若持續存在，其
    臨床症狀將持續存在，復健也無法根治其問題等語（本院卷
    第104 頁）。
  (2)綜合上開原告就診醫院所提供意見，尚無法認定原告有持續
    性一般治療之必要，惟其應為持續性物理治療以緩解無法根
    治之脊髓壓迫症狀，應為合理之推論。本院斟酌原告自95年
    4 月17日至96年8 月13日約15個月期間，於信恩診所支出物
    理治療醫療費用6,750 元，平均一年所需復健費用以5, 400
    元推估（計算式：6750×12/15=5400）。原告係32年3 月16
    日出生，94年時為62歲，依內政部所公布之94年臺北市簡易
    生命表，臺北市62歲女性平均餘命為24.57 年，迄原告於96
    年主張將來醫療費用時，餘命應為22.57 年，以每年5,400
    元，期間22年（因起算時已為96年9 月，逕以概數22年計）
    計算預為請求之年數，扣除中間利息應為8 萬1,561 元[ 計
    算式：5400×15.0000000（第1 年不扣除中間利息、年數22
    之霍夫曼係數）=81561，元以下四捨五入，以下均同] 。
  13.綜合上開1.至12.所述，原告請求已支出及將來支出之醫療費
    用，於12萬113 元（計算式：9440+7544+2173+1370+1600+6
    750+2820+510+6345+81561=120113）。逾此部分之請求，則
    為無理由。
  (二)薪資損失360萬元部分
  1.按被害人因身體健康被侵害而喪失勞動能力所受之損害，其
    金額應就被害人受侵害前之身體健康狀態、教育程度、專門
    技能、社會經驗等方面酌定之，不能以一時一地之工作收入
    為準；審酌現今家庭中，若無家庭主婦為煮飯、洗衣、清掃
    、看家、購物、育嬰等家務工作時，須另僱佣人代勞，故原
    告於家中處理家務及照顧孫兒之勞動能力，不妨以另僱一傭
    人代勞而支出之報酬予以評價（最高法院63年度臺上字第13
    94號判例、92年臺上字第1626號判決意旨參照）。故原告於
    車禍發生後是否有喪失勞動能力之損失，亦應以前開標準檢
    視之。行政院勞工委員會於86年10月16日發布，自同年10月
    16日起實施，調整基本工資為每月1 萬5,840 元；復於96年
    6 月8 日發布，自同年7 月1 日起實施，調整基本工資為每
    月1 萬7,280 元。原告自陳自62年起，即未正式外出工作，
    主要在幫忙家務、帶孫子（本院卷第115 頁），是原告之勞
    動能力，得以上開基本工資標準評價，應屬合理（上開最高
    法院92年臺上字第1626號判決意旨參照）。原告未舉其勞動
    能力得以高於基本工資評價之任何事證，遽予主張以每月6
    萬元計算，尚無可採。
  2.依勞動基準法規定，有關勞動能力年齡之基準，係以60 歲
    計算其退休年齡，然原告作為家庭主婦，從事煮飯、洗衣、
    清掃、看家、購物、育嬰等家務勞動，因可視情況調節體力
    、分配時間以完成家事勞動，且家人之間亦可互相分擔，不
    若一般勞工之受有上級主管之監督、考核，故不妨寬認其合
    理之工作年齡為65歲。查原告係於32年3 月16日生，依本院
    上開標準，應於97年3 月15日屆65歲高齡而不再從事家務勞
    動。
  3.原告於94年10月4日發生前開車禍後，可分二階段：
  (1)94年10月5日至95年4月4日完全不能工作期間6個月：
    依上開聯合醫院陽明院區復函：「自受傷後，休養多久，因
    病人未再就醫，無法確實瞭解，一般為3 個月到6 個月，病
    人未手術，休養5 年之說不可採」等語（本院卷第64頁）。
    另上開臺大醫院復函亦謂：「一般而言，骨折逾合至少需要
    半年，病人才能恢復正常作業」等語（本院卷第110 頁）。
    是原告因車禍受傷而致完全不能工作期間，應以6 個月計算
    為適當，其損害額應為9 萬5,040 元[ 計算式：15840 （96
    年7 月1 日前基本工資）×6=95040]。
  (2)95年4 月5 日至97年3 月15日原告減少部分勞動能力期間23
    月又10日：
    依上開臺大醫院復函：「徐女士（即原告）之骨折業已癒合
    ，只是背部佝僂變形、身體外觀受到影響，依一般情況其生
    活功能減損程度至多2 成（20%） ，仍需持續追蹤骨質疏鬆
    病況。以醫學常理判斷，徐女士並不適合從事搬重物、作粗
    重工作等類活動」等語（本院卷第110 頁），參以如前1.所
    述，原告之勞動能力評價即係日常家務勞動，是生活功能減
    損程度20% ，應可認即為勞動能力減損20% 。茲就行政院勞
    工委員會96年7月1日調整基本前、後，分別計算：
  基本薪資每月15,840元期間：
    期間為95年4 月5 日至96年6 月30日共14月又26日，原告受
    損害金額應為4 萬7,098 元[ 計算式：15840 ×20% ×（
    14+26/30）=47098]。
  基本薪資每月17,280元期間：
    期間為96年7 月1 日至97年3 月15日共8 月又14日，原告受
    損害金額應為3 萬547 元[ 計算式：17280 ×20% ×（8+
    26/31）=30547]。
  (3)綜上，原告主張勞動能力減損所致薪資損失金額應為17萬
    2,685元（計算式：95040+47098+30547=172685）。
  (三)慰撫金200 萬元部分
    原告既因被告丁○○過失不法侵害其身體行為，致受第12胸
    椎骨折等身體傷害，自94年車禍後須長期往返醫院為門診、
    復健治療，且因第12胸椎壓迫性骨折伴隨脊髓壓迫，導致背
    部僵直、腹脹、便秘及下肢僵硬併發，背部佝僂變形、身體
    外觀受影響，長期肉體、精神上痛苦折磨，不可言喻，自得
    請求被告賠償非財產損害之慰撫金。爰審酌原告於車禍時雖
    無職業，但95年度仍有股利憑單、利息所得共31筆，給付總
    額達43萬7,579 元，及2 筆不動產等19筆財產資料，財產總
    額1,503 萬4,697 元（本院卷第44至52頁原告財產歸戶資料
    ），資力可謂豐厚；被告丁○○先前為小客車駕駛，每月收
    入1 萬多元，並領有國防部退休人員終身俸每月2 萬多元，
    有不動產，但有貸款（本院卷第94頁被告丁○○陳述）；被
    告長嶸公司（應負連帶責任論述詳後）資本額1,000 萬元（
    本院卷第36頁公司登記資料），有5 部靠行車，每部每月收
    1 千元的服務費，12部公司車，每部每月營業收入2 萬元，
    每月收入合計約24萬5,000 元（本院卷第94頁被告長嶸公司
    法定代理人丙○○陳述）；及兩造之身分、地位、經濟情況
    併原告所受傷害之程度，認原告慰撫金之請求，以50萬元為
    適當，原告逾此所為慰撫金請求，不應准許。
  (三)綜上，原告得向被告丁○○請求之損害賠償金額，應為醫療
    費用12萬113 元、勞動能力損害17萬2,685 元及慰撫金50萬
    元，合計79萬2,798元。
六、被告長嶸公司應就上開五所示損害賠償，與被告丁○○負連
    帶之責：
  (一)按受僱人因執行職務，不法侵害他人之權利者，由僱用人與
    行為人連帶負損害賠償責任，民法第188 條第1 項定有明文
    。所謂受僱人，凡客觀上被他人使用為之服勞務而受其監督
    者均屬之；次按目前在臺灣經營交通事業之人，接受他人靠
    行（出資人以該經營人之名義購買車輛，並以該經營人名義
    參加營運），而向該靠行人（出資人）收取費用，以資營運
    者，比比皆是，此為週知之事實。該靠行之車輛，在外觀上
    既屬經營人所有，乘客又無從分辨該車輛是否他人靠行營運
    ，乘客於搭乘時，只能從外觀上判斷該車輛係某經營人所有
    ，該車輛之司機係為該經營人服勞務，自應認該司機係為該
    經營人服勞務，而使該經營人負僱用人之責任（最高法院77
    年度臺上字第665 號、86年度臺上字第2656號判決、87年度
    臺上字第86號判決意旨參照）。
  (二)查被告丁○○為被告長嶸公司之靠行司機，負責機場接送業
    務，其所駕駛之系爭車輛，於監理單位登記之車主姓名，即
    為被告長嶸公司，有車籍資料在卷可稽。被告丁○○駕駛系
    爭被告長嶸公司所有車輛，於接送完顧客欲返家時，發生上
    開侵權行為事故，與其執行之機場接送業務之職務時間、處
    所（道路）有密切關係，自為執行職務行為。被告丁○○顯
    因靠行被告長嶸公司，因而得以承攬、負責被告長嶸公司之
    機場接送業務，且系爭車輛在外觀上既屬被告長嶸公司所有
    ，第三人無從分辨該車輛是否他人靠行營運，只能從外觀上
    判斷該車輛係被告長嶸公司所有，依上開(一)法條規定及說明
    ，自應認被告丁○○係為被告長嶸公司服勞務，而使被告長
    嶸公司負僱用人之責任。至被告長嶸公司與被告丁○○間所
    立契約聲明書，約定被告長嶸公司僅出借牌照予被告丁○○
    對外營業，雙方並無雇主、承攬關係及業務往來，被告丁○
    ○並應就系爭車輛所致民事賠償、刑事責任自負全責云云，
    乃被告長嶸公司與丁○○間之內部約定，僅得拘束簽約之被
    告丁○○與長嶸公司，與非得以之對抗契約當事人以外之第
    三人。是則，被告長嶸公司外觀上既為被告丁○○之僱傭人
    ，自應與被告丁○○負連帶賠償責任。
七、從而，原告本於上開原因事實，依侵權行為法律關係，請求
    被告丁○○、長嶸公司連帶賠償79萬2,798 元，為有理由，
    應予准許，逾此部分之請求則無理由，應予駁回。
八、本件事證已臻明確，兩造其餘主張陳述及所提證據，經審酌
    與本院前揭判斷不生影響，均無庸再予論述，附此敘明。
九、據上論結，原告之訴為一部有理由，一部無理由，依民事訴
    訟法第385 條第1 項前段、第79條、第85條第2 項，判決如
    主文。
中　　華　　民　　國　　96　　年　　9 　　月　　28　　日
                  民事第二庭  法　官  王本源
以上正本證明與原本無異。
如對本判決上訴，須於判決送達後20日內向本院提出上訴狀。
中    華    民    國    96    年    10    月     8    日
                              書記官  陳淑女
